【裁判字號】    99,婚,379
【裁判日期】    991217
【裁判案由】    離婚
【裁判全文】
臺灣臺中地方法院民事判決               99年度婚字第379號
原      告  鄭信男
訴訟代理人  簡文玉律師
被      告  鄭劉金菊
訴訟代理人  李秀貞律師
            羅豐胤律師
上列當事人間請求離婚等事件，本院於民國99年12月3日言詞辯
論終結，判決如下：
    主      文
原告之訴均駁回。
訴訟費用由原告負擔。
    事實及理由
甲、先位之訴部分
壹、原告起訴主張：
一、兩造於民國57年1月6日結婚，並育有子女鄭莎琳、鄭珮琳、
    鄭琬琳3人，均已成年。惟原告自66年間即與被告分居，雙
    方分居迄今已逾33年。期間原告於84年9月28日至同年12月2
    4日罹患肝硬化，先後住進中國醫藥學院及林口長庚醫院治
    療，歷時約3個月，被告亦僅至林口長庚醫院探望過1次。故
    原告自84年12月24日出院後，即對被告發予存證信函。嗣原
    告於85年5月間中風，被告仍未探視，亦無必要之扶助，故
    自被告最後1次探視原告時起算，兩造分居亦已近15年。故
    被告不僅有惡意遺棄之客觀事實，亦有惡意遺棄之主觀意思
    ，且仍在繼續狀態中，兩造長久分離，被告對原告不聞不問
    ，足徵兩造無永久共同生活意願，顯有難以維持婚姻之重大
    事由存在，爰依民法第1052條第1項第5款及第2項規定，請
    求准許兩造離婚。
二、對被告抗辯之陳述：
（一）於84年間原告住院前，訴外人蔡翠蓮從未與被告女兒們見
      過或通過電話。原告於84年9月底罹患亞急性肝炎合併肝
      硬化，送入中國醫藥大學附設醫學院診治，10餘天後接到
      病危通知，蔡翠蓮隨即電告原告家人，原告兄、姐、3名
      女兒及被告皆來醫院探視，後經原告三女鄭琬琳訊問醫生
      被告病情，醫生回答：「非常不樂觀，治療無效」。事經
      原告家屬及蔡翠蓮之妹夫（黃醫師）討論之後，隨即連夜
      轉診至林口長庚醫院（是夜僅蔡翠蓮及其妹夫陪著原告隨
      車北上，被告若無其事返回豐原住處）。原告在林口長庚
      的兩個月中，被告及3名女兒始終未再露面，蔡翠蓮也曾
      打電話給被告，盼其來院照顧原告一兩天，因蔡翠蓮家中
      有個國中2年級的女兒獨自1人住，且蔡翠蓮的補習班業務
      必需偶而回去探視一下，無奈被告不做回應。原告一再打
      電拜託被告，被告卻對原告說「日頭赤耀耀，隨人顧性命
      」。大約1個月後，原告電告被告之父告知原告病重情事
      ，被告之父乃明理之人，隨即邀請原告姊夫及被告等，前
      來探望原告，以消除原告之怨。被告一行人浩浩盪盪來到
      長庚醫院探病，原告深表感激，惟恐短期內不能出院，擔
      心被告生活費用欠缺，當場向蔡翠蓮借用支票12張交給被
      告，以備不時之需。至於女兒之註冊費、住宿費也已在9
      月下旬交給3名女兒1張華銀的提款卡備用。奈何長庚之行
      ，被告拿錢後，又再度消失無蹤，且從此原告和被告全家
      人未再見面、連絡，直到此刻。
（二）索回支票之緣由乃原告於84年12月20日出院回家養病，心
      理納悶為何一直不見女兒來探視，打電話回家責問3名女
      兒，女兒稱：「母親說他身體不舒服，而我們也沒有時間
      去看你」，原告甚為疑惑，隨即佇著枴杖叫車，直奔被告
      住所，卻見被告與其鄰婦，有說有笑，不似有病在身。尤
      為可恨者，乃當時發現大女兒鄭莎琳已於10餘天前攜其男
      友利用寒假由美返臺探視母親、親友，竟無意願來醫院探
      望原告，且要返美。原告氣的大罵女兒們「畜牲」（原告
      留有當時寄給女兒的信件原稿）。原告回家時已昏厥在計
      程車上。如非親身經歷，原告實無法相信，高學歷之女兒
      ，竟棄父女之情於不顧。連同兩個妹妹也都聽從被告蠱惑
      ，忘了「百善孝為先」。原告有感被告如此現實、功利，
      趁原告無利用價值，要劃分界限。原告心痛及憤怒之餘，
      遂要蔡翠蓮馬上止付12張支票票款，縱跳票也無妨。
（三）被告辯稱其終日努力從事裁縫衣物工作云云。實則被告偶
      替街坊鄰居做做衣服，並未開店營業，如何能支付3名女
      兒之一切開銷。
（四）至原告將房屋登記在蔡翠蓮名下乙情，事實上蔡翠蓮名下
      之房屋在臺中縣潭子鄉，是蔡翠蓮於67年間購入。被告原
      住后里，因原房東重建，故原告安排被告遷至臺中縣潭子
      鄉以便3名女兒求學、補習。又被告之父於81年間在臺中
      縣豐原市自建房屋3棟，其中一棟交由被告使用，被告乃
      由臺中縣潭子鄉遷至臺中縣豐原市娘家與其弟同住，並未
      徵求原告同意逕自遷移。
（五）被告另抗辯原告與蔡翠蓮外遇離家，未盡為人夫、人父之
      責云云。然當年原告因與蔡翠蓮相戀，導致被告屢至學校
      騷擾，原告與蔡翠蓮因而同時失去教職，後來只好辦升學
      補習班授課謀生。原告每週必回去探視妻小，除家用外，
      3名女兒的學費、補習費、住宿費，未曾缺過。原告於85
      年中風時，3名女兒都已成年且就業中，其中大女兒鄭莎
      琳已28歲，其5歲開始學鋼琴，就讀臺中私立曉明女中音
      樂班，大學重考進中興大學，嗣任中興大學助教，亦教授
      鋼琴，工作2年後，拿獎學金赴美深造。二女兒鄭珮琳當
      時26歲，其就讀東海大學（住校4年）而後考進中央大學
      （住校）碩士班畢業，且就業中。三女兒鄭琬琳時23歲，
      其為中壢基督教書院肄業，高中畢業後，因未考上大學經
      補習1年後，進入中壢基督教書院就讀。是時3名女兒都已
      成年，都上過私立學校，均補過習，且都住校。學費、生
      活費、補習費種種，對身為小市民之原告，是多大的負擔
      ，甚且註冊、報到與寒、暑假期之接送，均係原告開車代
      勞。如此種種，原告何來未盡人父之責。
（六）原告結婚後擔任8年教職，晚上兼開小型家教班（每班約3
      0~40人），所以收入皆交給被告，被告理當有積蓄。然當
      原告離家創業時，因自覺背叛在先，分文未拿，無條件將
      之前所有全部送予被告。
（七）被告抗辯原告於84年間迄今未曾給予被告任何生活費云云
      。惟原告於84年9月底罹患亞急性肝炎合併肝硬化至84年1
      2月20日出院，又於85年間中風至今仍行動不便需仰賴輪
      椅，顯已喪失工作能力，且原告於86年間尚有臺中市○區
      ○○路23號10樓之2之房屋貸款仍在清償。原告中風後，
      全無收入，中風的這15年中，光是給付外藉看護費用，每
      月約新臺幣（下同）25000元，15年來合計約450萬元（尚
      不含原告生活費）。原告於96年間滿65歲，尚以「低收入
      戶」申請領有老人年金每月3000元。原告並領有中華民國
      身心障礙手冊。
（八）至補習班所有創業基金皆由蔡翠蓮出資，亦曾申請青創貸
      款60萬元，並先後向華銀申請信貸、房貸：：：，所有貸
      款亦均蔡翠蓮陸續還清（創業中最多曾負債近1300萬元）
      。
（九）被告固認兩造婚姻難以維持之重大事由，可歸責於原告云
      云，惟原告於85年1月初由林口長庚醫院回家養病，歷經
      女兒們忤逆不孝，接著原告父親也是於同年3月住院而往
      生。以上種種壓力下，原告於同年5月25日罹患嚴重出血
      性中風，中風後之兩年間不能站立，不能言語，半身不遂
      ，手無縛雞之力，數次想自我了斷未果。所有家人陸續來
      探病，而被告及子女不但未探病，更是不理不採，被告意
      欲與原告撇清關係甚明。早在84年間，在中國醫藥學院時
      ，被告即已決定不再理睬原告，故女兒們才一直未與原告
      聯絡，現今竟將責任推給幾乎是植物人的原告，稱原告對
      女兒們毫無聞問，被告顯然歪曲事實。原告罹患肝疾出院
      養病及至中風，相隔僅6個月。中風後第6年，方習用左手
      寫字，著「三殘文集」（該文集中之序，略提及原告病情
      心情及不便）。
（十）原告中風之前，雖有外遇，然對家裡經濟、子女之關心不
      遺餘力，雖不能供給富裕生活，至少也是小康之家。如此
      相安無事過了近30年，直至3名女兒學業有成。惟原告中
      風後，被告與3名女兒從未露面，雙方互成「空氣」，情
      感不存在已達15年，原告無生活能力，需仰賴他人扶持，
      龐大的支出，雖然拮據，但因自覺愧對子女，也不敢要求
      幫忙。此刻，原告日薄西山，期盼能了斷此虛無婚姻等語
      。
三、聲明：（一）原告與被告離婚。（二）訴訟費用由被告負擔
    。
貳、被告則以：
一、兩造婚後，並育3名女兒。惟原告於三女鄭琬琳出生後約10
    個月，即與同於外埔國中任職之教師即訴外人蔡翠蓮發生不
    倫戀情，並於63年間與蔡翠蓮至臺北同居，其後因創業失利
    ，乃返回臺中先後開設立人補習班及汎美托福補習班。於84
    年住院前，原告每週約返家1至2次用餐，其他時間則與蔡翠
    蓮同居。由於原告與蔡翠蓮同居期間育有2名子女（即鄭逸
    塵、鄭詩柔），原告為避免發生衝突，乃嚴厲禁止被告及3
    名女兒主動打電話或前往原告開設之補習班以及原告與蔡翠
    蓮同居處所，如稍有違反，即遭受原告及蔡翠蓮之激烈責罵
    與攻擊。故被告與3名女兒僅能藉由原告每週1、2次之探視
    ，與原告聯繫，或等待原告之電話聯絡。
二、於84年間原告因罹患肝硬化住院治療，被告接獲原告電話告
    知時，亦因身體不適在另一醫院注射點滴，乃於注射完畢後
    ，聯絡原告擬前往照顧，詎該電話為原告與蔡翠蓮所生之子
    鄭逸塵所接聽，引發蔡翠蓮極大不滿及憤怒，致使被告前往
    探視原告後，蔡翠蓮竟將原告交付予被告作為生活費用之支
    票（該10張支票係以蔡翠蓮為發票人，顯見原告經濟財務掌
    握在蔡翠蓮之手）向發票銀行聲請止付，並強勢禁止被告再
    次前往。原告出院後，
    （即寄送1紙存證信函誣指被告及女
    兒們），更自此全然與家人斷絕音訊，對於3名女兒毫無聞
    問，自84年間起即未曾給付被告任何生活費迄今。
三、自原告與蔡翠蓮同居以來，即鮮少返家過夜，對於生活費用
    更日漸減縮，原告自長女鄭珮琳大學2年級開始，即絲毫未
    給付任何費用，被告母女之生活費用及3名女兒之學費，均
    需打工及借貸始得支應。被告為予3名女兒良好之教育及照
    顧，終日努力從事裁縫衣物工作，賺取家用。然被告為使3
    名女兒能享有片刻父親的存在與關愛，維持家庭完整，強忍
    原告外遇對象之諸多強勢作風，委屈求全。然因被告發覺，
    原告竟將被告及3名女兒所居住之房屋登記在蔡翠蓮名下，
    被告之父母因心疼女兒及外孫女們恐將流離失所，於81年間
    即將名下房屋借予被告及3名女兒居住。
四、被告為一傳統婦女，長期以來背負原告外遇，及與外遇對象
    同居在外之傷痛，以及承受原告長期短少，甚至不願給付家
    用致生經濟壓力，辛勤工作，以養育3名女兒成人，且為求
    家庭和諧及完整，未曾循法律途徑主張權益，對外更無惡言
    相批，於原告生病時亦不顧自己身體前往照顧，希冀原告有
    朝一日倦鳥知返，被告身為人妻、人母，捫心自問，無愧天
    地。被告與3名女兒對原告雖非毫無怨懟，然思及先前夫妻
    、父女相處之時諸多回憶，且原告年事已高、身體健康每況
    愈下，擔憂及思念之情隨而取代，希冀原告瞭解家人引頸期
    盼其返家團聚之心意。
五、綜上所述，兩造長年分居，實為原告外遇，自行離家，不願
    履行同居義務所致，被告實為被迫分居，並無拒絕同居之主
    觀情事，更未違背同居義務，原告所稱被告拒絕同居，認被
    告惡意遺棄，殊非可採。又原告所主張之兩造婚姻難以維持
    之重大事由，顯可歸責於原告，故原告為有責之配偶，不得
    請求離婚，故原告依民法第1052條第1項第5款及第2項之規
    定請求判決離婚，實屬無據。
六、對原告其餘主張之抗辯：
（一）原告所主張「84年原告住院前蔡翠蓮從未予被告女兒們見
      過或通過電話」、「原告在林口長庚的兩個月中，被告及
      3名女兒始終未再露面，蔡翠蓮也曾打電話給被告：：：
      無奈被告不做回應」、「長庚之行，被告拿錢後，又再度
      消無蹤」云云，均不實在。
（二）被告於66年間手術後，原告因蔡翠蓮來電，不顧被告身體
      不適，逕自離家，被告獨自受手術後身心痛楚，自行騎摩
      托車至后里前往豐原仁愛醫院拆線。原告自外遇以來，被
      告為求家庭完整，默默隱忍蔡翠蓮多次電話或當面挑釁或
      辱罵，及鄰里議論，原告離家之初數年，被告每晚均需依
      賴安眠藥始得入眠。每日每夜獨守家園，面對諸多無助及
      恐懼，如深夜時分，屢有陌生人前來敲門、打窗騷擾，以
      致孤母幼女極度恐懼，被告電聯原告請求返家，亦遭原告
      無情拒絕。此種恐懼無助之境，數10年來不勝枚舉。被告
      甚因不堪如此精神壓力，曾兩次自殘。
（三）原告於84年9月底於中國醫藥大學附設醫院診治，被告接
      獲原告電話告知時，隨即通知原告兄姊及女兒前往醫院探
      視，被告亦同前往。嗣原告轉至林口長庚住院期間，被告
      除邀請原告姊夫一同前往探視外，第一時間即聯繫甫放假
      返家之三女鄭琬琳先行探視，然因蔡翠蓮及其與原告所生
      之子女亦經常前往醫院探視，故原告起初乃告知被告及女
      兒們無庸再至醫院探視，以避免與蔡翠蓮所生子女相遇（
      實因蔡翠蓮不願其子女與被告等人有任何接觸）。且三女
      鄭琬琳第一時間先行探視時，原告竟要求鄭琬琳以英語對
      話，且命鄭琬琳不得在原告面前談及被告並稱謂為「媽媽
      」，此乃因蔡翠蓮不願其他同房之病患及醫護人員知悉其
      等不倫關係之故。
（四）原告主張「女兒之註冊費、住宿費也已在9月下旬交給3女
      兒1張華銀的提款卡備用」云云。惟對照原告所寄之存證
      信函內文：「又前本人住院期間，將本人華南銀行帳戶提
      款卡一枚遺至家中，你及鄭珮琳竟未經本人許可，擅自盜
      領，朋分花用，本人對妳二人之侵佔罪嫌，保留其追訴權
      ，且前述兩項之金融證物（未到期支票10張及提款卡一枚
      ），限你二人於文到七天內，以掛號寄返本人，逾期則依
      法向司法機關提出控訴，妳等並喪失『先訴抗辯權』，幸
      勿自誤」云云，原告前後陳述不同，可證明：1、原告確
      有因事因時而編撰不同事實之情事。2、因前揭支票10紙
      及華南銀行提款卡均被原告（或蔡翠蓮）止付、取回，原
      告自84年底即未給予被告及3名女兒任何生活費用。3、原
      告對自己親生女兒誣指竊盜犯行。
（五）原告所主張索回前開支票之緣由亦不實在。此與其在存證
      信函所述：「依法可將委由你保管的10張未到期支票悉數
      索回，歸還發票人」云云，略有不同。倘被告及3名女兒
      有意與原告劃清界限（被告否認之），原告應於前揭存證
      信函載明，然前揭信函並未記載。事實上被告長久未盡為
      父責任，3名女兒對原告甚不諒解，親子關係嫌隙，並非
      被告從中挑唆。
（六）原告離家後，僅偶爾付微薄生活費用，甚至連女兒至原告
      熟稔友人經營之補習，原告亦遲遲未如期繳納費用，故大
      女兒鄭莎琳曾因多次遭追繳補習費，心生恐懼而無法安心
      上課。三女兒鄭琬琳亦因原告僅願支付半年補習費用，以
      致重考大學無法全年補習。被告除靠街坊鄰居委託裁縫衣
      物，亦時向親友借貸。原告於84年底前即未善盡扶養義務
      ，84年底後，對家庭毫無聞問。
（七）至長女鄭珮琳出國留學之費用，係其姨丈疼惜姪女，資助
      60萬元始能成行。相較於原告與蔡翠蓮及渠等所生子女，
      數10年來之生活富裕無虞之情況，形成2個不同世界的對
      比。
（八）至蔡翠蓮於67年間所購入之臺中縣潭子鄉房屋，實為原告
      購買而以蔡翠蓮之名義登記，因剛遷入時，原告均表示該
      屋為其購買，其後被告知悉登記在蔡翠蓮名下（原告另於
      臺中縣豐原市○○路有一住處，未讓被告知悉）。而臺中
      縣潭子鄉房屋空間狹小，3名女兒擠在一間小房間，故在
      被告驚覺該屋為蔡翠蓮之名義，被告父母心疼，於81年間
      乃將興建房屋2棟中之1棟，供被告母女居住。是時原告亦
      未表示反對，且偶而來前來探視，過年時節亦曾至該住處
      吃年夜飯。而今原告反稱被告未經其同意逕自遷離其所安
      排住所云云，殊非可採。
（九）否認原告擔任教職時，被告曾至該學校騷擾之事實。實則
      被告希冀避開流言唯恐不及，豈有可能至該學校騷擾。另
      否認原告外遇離家前，將所有所得交予被告之事實，被告
      離家後，家中並無積蓄。再者，亦否認原告中風後，全無
      收入，及其所經營之補習班所有創業為蔡翠蓮所出資等事
      實。
（十）否認原告所稱其中風後，被告與3名女兒從未露面，雙方
      互成「空氣」等事實。實係原告避不見面，音訊全無，拋
      妻棄女，迄今，被告及3名女兒均不知原告住居何處，何
      來惡意遺棄。倘原告15年來均無生活能力、經濟拮据，被
      告及3名女兒雖不富裕，然亦深知倫常之理，願請原告返
      家團聚等語，資為抗辯。
七、聲明：（一）原告之訴駁回。（二）訟訟費用由原告負擔。
參、得心證之理由
一、按民法第1052條第2項規定：有前項以外之重大事由，難以
    維持婚姻者，夫妻之一方得請求離婚，但其事由應由夫妻之
    一方負責者，僅他方得請求離婚；立法旨趣在符合現代多元
    化社會之需要，使裁判離婚之事由較富彈性，當婚姻破裂時
    ，夫妻已無共同生活之實質時，即得請求離婚；又婚姻如有
    難以維持之重大事由，於夫妻雙方均須負責時，應比較雙方
    之有責程度，僅責任較輕之一方，得向責任較重之他方請求
    離婚，如雙方之有責程度相同，則雙方均得請求離婚，以符
    公平；是婚姻是否難以維持，應斟酌破壞夫妻共同生活之具
    體情事，是否客觀上達於動搖夫妻之共同生活，致夫妻已喪
    失維持婚姻之意欲以為斷，亦即婚姻是否已生破綻而無回復
    之希望，其難以維持婚姻之事實，是否已達於倘處於同一境
    況，任何人均將喪失維持婚姻希望之程度以決之。查：
（一）兩造為夫妻關係，婚姻關係目前尚存續中，為兩造所不爭
      ，復有戶籍謄本在卷可證，自堪信為真實。
（二）證人鄭珮琳結證稱原告曾有外遇，自其有印象時起原告就
      有外遇迄今，原告到目前為止都與外遇的蔡小姐住一起；
      與原告自其等很小時即經常未天天回家，原告在其國中時
      每週會回家一至二天；在84年底原告有回家打過伊姐姐及
      妹妹，此後原告即未再返家，85年後之家庭生活費用均由
      被告負擔，原告均未負擔；原告曾禁止其等打電話到補習
      班去找原告，原告中風後，其等曾有想辦法與原告聯繫，
      其問過叔叔關於原告之住所，其叔稱原告住山上，要去找
      原告，須經蔡女士的同意始能找原告等語。證人鄭琬琳結
      證稱原告84年間肝硬化治療時，被告曾前往探視，且不止
      一次；原告自83、84年起即音訊全無，原告肝硬化住院時
      ，原告打電話要被告去照顧原告，當時其向原告說被告身
      體不適在打點滴，等被告身體好一點再去照顧原告，後來
      被告身體好了之後，有打電話說要去照顧原告，但當時接
      電話者並非原告，係蔡女士及其子所接，其等問被告是哪
      位，被告回說是大媽，嗣後原告打電話回來責罵被告說怎
      可告訴小孩說被告是大媽，從此原告就音訊全無，原告並
      在電話罵其王八蛋等語明確（均見本院99年9月24日言詞
      辯論筆錄）。則原告自84年間因外遇，致兩造分居迄今均
      未共同生活，且其間原告未負擔家庭生活費用，故有前開
      重大事由足認兩造婚姻已生破綻，亦可認定。
（三）然由前開事由觀之，原告應係責任較重之一方，依前開說
      明，原告自不得依民法第1052條第2項之規定，請求離婚
      。則原告前開請求，為無理由，應予駁回。
二、次按民法第1052條第1項第5款所謂夫妻之一方，以惡意遺棄
    他方在繼續狀態中者，係指夫或妻無正當理由，不盡同居或
    支付家庭生活費用之義務而言（最高法院39年度台上字第41
    5號判例參照）。而民法第1001條所謂正當理由，法則未明
    文規定，凡有離婚原因者，自屬之。查原告自84年間因外遇
    ，致兩造分居迄今均未共同生活，且其間原告未負擔家庭生
    活費用，業如前述。則被告不履行同居義務，顯係有正當理
    由，原告依民法第1052條第1項第5款之規定請求判決離婚，
    亦無理由，應予駁回。
乙、備位之訴部分
壹、原告主張：
一、 原告中風後無法自理生活，須居住有電梯之樓房，而「中
     市○區○○路23號9樓之2」為設有電梯之大樓，且為原告
     所有，故適合為兩造之住所。而被告現住臺中縣豐原市○
     ○路258巷7弄17號處，係傳統階梯透天厝，未設無障礙空
     間，不適合坐輪椅之被告進出，且該屋係被告娘家所有，
     原告礙於男性自尊無法自在居住。爰依民法第1001條之規
     定，請求被告履行同居。
二、並聲明：（一）原告應與被告同居。（二）訴訟費用由被告
    負擔。
貳、被告則以：
一、原告迄今仍與外遇對象同居，被告自得拒絕履行同居等語，
    資為抗辯。
二、並聲明：（一）原告之訴駁回。（二）訴訟費用由原告負擔
    。
參、得心證之理由
一、按夫妻互負同居之義務，但有不能同居之正當理由者，不在
    此限，民法第1001條著有明文。然何謂正當理由，法則未明
    文規定，凡有離婚原因者，自屬之。
二、查被告不履行同居義務，係有正當理由，業如前述。則被告
    有不能同居之正當理由，應可認定。從而，原告依民法第10
    01條之規定，請求被告履行同居義務，自無理由，應予駁回
    。
丙、本件事證已臻明確，兩造所為之其他主張、陳述並所提之證
    據，經審酌後，認均與本件之結論無礙，不再一一論述，併
    予敘明。
丁、訴訟費用負擔之依據：民事訴訟法第78條。
中    華    民    國    99    年    12    月    17    日
                    家事法庭    法  官  陳卿和
以上正本係照原本作成。
如對本判決上訴，須於判決送達後20日之不變期間內，向本院提
出上訴狀。
中    華    民    國    99    年    12    月    17    日
                                書記官  薛淑玲

司法院資訊處製作；財團法人民間司法改革基金會備份。
